臺灣高等法院刑事判決　　　　　　　　　　　　　九十三年度上訴字第一八四五號
　　上　訴　人
　　即　被　告　戊○○
　　選任辯護人　舒建中　律師
　　　　　　　　李平義　律師
右上訴人因違反銀行法等案件，不服臺灣臺北地方法院九十三年度訴字第一八八號，
中華民國九十三年六月四日第一審判決（起訴案號：臺灣臺北地方法院檢察署九十年
度偵字第二０八九二號），提起上訴，本院判決如左：
    主  文
原判決撤銷。
戊○○連續行使偽造私文書，足以生損害於他人，處有期徒刑年。
    事  實
一、戊○○為賺取匯款新台幣（以下同）一百萬元，可收取一千元之酬勞，於民國（
    下同）九十年十月二十八日，收受真實姓名年籍不詳之大陸地區成年男子施有雄
    委託臺灣漁民所交付之二百五十六萬九千六百元，及乙○○所交付之三十萬元（
    按該款係壹週刊記者甲○○在大陸被綁架，經甲○○連絡其服務之壹週刊公司，
    與歹徒約定給付三十萬元之贖金，壹週刊員工乙○○在電話中與歹徒連絡付款之
    方式，歹徒告訴乙○○連絡電話號碼，要乙○○依照電話中指示，赴新竹市南寮
    ，將三十萬元交付予戊○○），施有雄嗣並將記載台灣地區受款人、銀行名稱、
    帳號及應匯款若干之資料傳真予戊○○，戊○○即基於概括之犯意，於附表所示
    時間，至設於新竹市○○街二九號新竹市第一信用合作社城東分社（以下簡稱新
    竹一信）及同街一百二十九號新竹市第十信用合作社東門分社（以下簡稱新竹十
    信），依據施有雄傳真之資料，連續偽以「陳金和」、「陳國棟」、「陳正雄」
    三人之名義，製作內容不實（即陳金和、陳國棟及陳正雄，並非匯款人，乃記載
    該三人係匯款人）之跨行匯款申請書，交付於各該信用合作社職員行使，分別於
    附表所示之時、地，將如附表一、二、三所示款項匯至丙○○、丁○○之銀行帳
    戶，足生損害於「陳金和」、「陳國棟」、「陳正雄」、新竹一信及新竹十信。
    （戊○○共收受二百八十六萬九千六百元，扣除前述三筆匯款共二百０六萬九千
    六百元，餘八十萬元，該八十萬元，戊○○係以自己名義匯款給莊銘端，此部分
    戊○○以自己名義匯款，無何偽造文書之情事，起訴書亦未認定戊○○以自己名
    義匯款有偽造文書之犯行）。嗣經警於同月三十日下午二時五十分許，在新竹市
    ○區○○路三段六四四號郵局前，查獲戊○○正欲另依施有雄之指示前往銀行匯
    款，並當場扣得施有雄委託第三人所交付，準備用以供匯款之現金三百七十九萬
    六千一百元。
二、案經台北市政府警察局大安分局報請臺灣臺北地方法院檢察署檢察官偵查起訴。
    理  由
壹、有罪部分：
一、上訴人即被告戊○○坦承有於前揭時地依大陸人民施有雄電話之指示向乙○○收
    取三十萬元，及施有雄另託臺灣漁民交付二百五十六萬九千六百元，再依施有雄
    傳真之資料赴新竹市第一信用合作社及新竹市第十信用合作社匯款，且使用「陳
    金和」、「陳國棟」、「陳正雄」三人名義匯款之情事。被告並稱，匯款時用「
    陳金和」、「陳國棟」、「陳正雄」之名義匯款，是因為怕被人家查出來，所以
    伊就隨便編名字（見偵查卷第七十一頁反面至第七十三頁）。復有被告以「陳金
    和」、「陳國棟」、「陳正雄」名義製作之匯款單三紙（附偵查卷第五十九頁至
    六十一頁）附卷可稽。該匯款單（委託書或申請書）係信用合作社提供事先印就
    之固定格式供客戶使用，由客戶填上（或由信用合作社承辦人員依客戶之告知而
    填寫）匯款人、收款人及金額，交由信用合作社人員，依該匯款單所示辦理匯款
    ，該匯款單（委託書或申請書）自屬私文書。復按刑法偽造私文書罪之成立，固
    須所偽造者為他人名義之文書，惟所謂他人名義，即非自己名義之意，非謂名義
    人必須實有其人，苟其所偽造之文書，足以使人誤信其為真正，雖該名義係出虛
    捏，亦無妨於偽造罪成立（參看最高法院二十七年滬上字第一一三號判例）。被
    告以虛無之「陳金和」、「陳國棟」、「陳正雄」名義製作匯款單，分別交付新
    竹一信及新竹十信行使辦理匯款，足以使「陳金和」、「陳國棟」、「陳正雄」
    遭受追查，亦增加新竹一信及新竹十信無謂之作業，自足生損害於「陳金和」、
    「陳國棟」、「陳正雄」、新竹一信及新竹十信等人，本件事證明確，被告犯行
    堪以認定。
二、核被告所為，係犯刑法第二百十六條、第二百十條之偽造私文書並行使罪，其偽
    造私文書後持以行使，偽造之低度行為，應為行使之高度行為所吸收，只論以行
    使偽造私文書罪。被告三次犯行，時間密接，又犯構成要件相同之罪名，顯係基
    於概括之犯意，為連續犯，依刑法第五十六條規定以一罪論，並加重其刑。被告
    雖辯稱，本件應受其前違反銀行法之案件（本院九十二年上訴字第二一二二號案
    ，該判決附於本院卷內）既判力所及云云。惟該案係被告使用自己之帳戶為大陸
    地區客戶匯款，且其中尚牽扯新台幣與人民幣轉換匯率之問題，而本案被告只係
    受施有雄之託，在臺灣匯款予施有雄指定之帳戶收受，並無證據足以認定施有雄
    在大陸收服人民幣，再轉由被告在臺灣以新台幣匯款之情形，且被告在本案係假
    冒前述三人之名義，偽造前述三人名義之匯款單，亦與該案被告係使用自己帳戶
    匯款之情形不同，本案與該案犯罪情節不同，即無何連續犯裁判上一罪關係之可
    言，被告辯稱，本案應為該案既判力所及一節，自無足採。
三、原審予以論罪科刑，固非無見，惟被告應只成立刑法第二百十六條、第二百十條
    之行使偽造私文書罪，不成立洗錢防制法第九條第一項及銀行法第一百二十五條
    第一項之罪（詳如後述），原判決認被告尚成立洗錢防制法第九條第一項及銀行
    法第一百二十五條第一項之罪，容有未洽，被告提起上訴，否認犯洗錢防制法第
    九條第一項及銀行法第一百二十五條第一項之罪，為有理由，應由本院將原判決
    撤銷改判，審酌被告前有違反銀行法之前科、本件犯罪之動機、手段、所生危害
    及其犯後坦承使用他人名字匯款等一切情狀，判處如主文所示之刑。被告偽造之
    如附表編號一至三所示之匯款單，業已因行使而分別交付新竹一信及新竹十信，
    已非被告所有，無沒收之必要。又扣案現金三百七十九萬六千一百元係被告另欲
    供匯款所用之物，與本案無關，且無積極證據證明係被告戊○○所有，尚無從依
    刑法第三十八條第一項第二款規定宣告沒收。另被告代施有雄收受之三十萬元，
    並非被告戊○○犯本罪之所得，且已匯款予他人，屬他人所有，亦無從於本案諭
    知發還或沒收，均併此敘明。
貳、不另為無罪諭知部分：
一、公訴意旨又以：被告戊○○自九十年四月間起，基於掩飾、收受、搬運及牙保他
    人因重大犯罪所得財物之不確定故意，亦明知非銀行不得辦理國內外匯兌業務，
    乃與大陸地區人民施有雄及以施有雄為成員之人蛇犯罪集團，共謀洗錢及非法匯
    兌，由大陸地區客戶將欲匯至台灣地區之資金交與在大陸地區之施有雄收受，再
    由施有雄以不詳方式將大陸地區客戶所交付之人民幣兌換成新台幣後，委託臺灣
    漁民將新台幣交予戊○○，嗣並將記載台灣地區受款人、銀行名稱、帳號及應匯
    款若干新台幣之資料傳真予戊○○，再由戊○○依施有雄所提供之資料，辦理轉
    匯至施有雄指定之帳戶，藉以掩飾、隱藏贓款之收、付對象，並以新台幣與施有
    雄交換人民幣，實際上未經許可而經營臺灣地區與大陸地區間之匯兌業務，且能
    預見所收款項可能含有對岸犯罪集團之不法所得，仍以不確定故意，牙保他人重
    大犯罪所得之財物，並以洗錢為常業。九十年十月二十七日凌晨二時許，台灣地
    區人民甲○○在大陸平潭地區旅遊並住宿「紅鶴娛樂城」時，遭施有雄及其他不
    詳姓名之成年男子數名強行擄走，彼等於強取甲○○身上財物後，再向其台灣地
    區之親友及同事勒贖，嗣於翌（二十八）日晚上八時五十五分許，由甲○○之同
    事乙○○，依施有雄等人之電話指示，再次準備贖金三十萬元，與戊○○以電話
    聯繫後，雙方約定在新竹市○○○○路四段二九二號之加油站交付款項，嗣於同
    日晚上十一時二十三分許，乙○○在上開加油站交付三十萬元予戊○○，並告知
    戊○○該三十萬元係甲○○在大陸地區遭施有雄等人擄人勒贖之款項，故要求戊○○打電話向施有雄等人確認釋放甲○○，戊○○基於前開常業洗錢之犯意，收
    受該三十萬元贖金後，以乙○○所持有之行動電話與大陸地區之施有雄通話，並
    證實取贖完畢，戊○○再依施有雄之指示於次日（二十九日），持該三十萬元連
    同前揭施有雄委託第三人所交付之二百五十六萬九千六百元，合計二百八十六萬
    九千六百元，以前述之方法匯款，因認戊○○另涉有九十二年二月六日修正前之
    洗錢防制法第九條第二項之洗錢常業罪及違反銀行法第二十九條所定，非銀行不
    得辦理國內外匯兌業務之規定，應依銀行法第一百二十五條第一項規定論處云云
    。
二、按犯罪事實應依証據認定之，無証據不得認定其犯罪事實，刑事訴訟法第一百五
    十四條第二項定有明文。又所謂証據，須適於為被告犯罪事實之証明者，始得為
    斷罪之資料；如未能發現相當証據，或証據不足以証明，自不能以推測或擬制方
    方法以為裁判基礎（參看最高法院四十年臺上字第八六號判例）；復按銀行法第
    二十九條之匯兌業務，係指行為人不經由現金之輸送，而藉與在他地之分支機構
    或特定人間之資金清算，經常為其客戶辦理異地間款項之收付，以清理客戶與第
    三人間債權債務關係或完成資金轉移之行為（參看最高法院九十二年台上字第一
    九三四號判決）。再依中央銀行外匯局台央外柒字第二五一九號函所示，所謂
    之「辦理國內外匯兌業務」係指「在台收受客戶交付新台幣，而在國外將等值外
    幣交付客戶指定受款人之行為（反之亦然）。經查被告戊○○固坦承有於收受大
    陸人民施有雄委託臺灣漁民所交付之二百五十六萬九千六百元，並依施有雄電話
    之指示向乙○○收取三十萬元，而於翌日將款項如數匯至施有雄指定之帳戶，惟
    矢口否認有何違反洗錢防制法或銀行法之犯行，辯稱：伊不知該三十萬元是贖款
    ，伊只是依施有雄指示匯款，亦未從事匯兌業務云云。而被告於警詢時供稱：「
    施有雄平時有託人拿錢，要我幫忙依他傳真給我的帳戶及帳款明細，再匯款給別
    人」、「施有雄告訴我他在大陸平潭有認識船員，魚賣了會拿錢給我，施有雄在
    大陸專門在新台幣或美金換人民幣，船員與大陸地區的人妥協，臺灣漁船幫大陸
    臺商幫忙載運漁貨，然後他們再將錢拿來給我，我再幫施有雄匯到臺商帳戶。」
    （見偵查卷第四七頁、第四八頁正反面）。依其所供，被告只是受施有雄之指示
    ，將施有雄請託漁民交付予被告之金錢匯款給施有雄指示之帳戶。被告並未與客
    戶為何資金之清算，且被告亦未收受人民幣，予以兌換成新台幣，再匯予客戶。
    而被告雖稱施有雄在大陸專門在新台幣或美金換人民幣。但此為被告個人之說詞
    ，並無其他證據佐證。且檢察官曾多次函請財團法人海峽交流基金會轉請大陸海
    峽兩岸關係協會查明施有雄之年籍等資料，或因兩岸關係僵局之故，兩岸關係協
    會迄未函復（見偵查卷第二六０頁）。則大陸人士施有雄究竟如何取得新台幣？
    是否以人民幣或美金予以兌換？有無資金清算之問題，均無從查明，自不能以被
    告於警詢時語意不明之供詞「施有雄在大陸專門在新台幣或美金換人民幣」，即
    認定被告與施有雄係在從事匯兌之行為。又被告有自乙○○處收受三十萬元，但
    何謂「洗錢」，不論修正前後之洗錢防制法均係規定，所稱「洗錢」係指下列行
    為：1.掩飾或隱匿因自己或他人重大犯罪所得財物或財產上利益者。2.收受、搬
    運、寄藏、故買或牙保他人因重大犯罪所得財物或財產上利益者。僅修正後之第
    二條第二款加定掩飾之犯罪態樣。惟均應以明知取得之財物或財產上利益，屬自
    己或他人因重大犯罪所得財物或財產上利益，始能構成該罪。查檢察官於起訴書
    已記載，被告不知擄人勒贖一事（見起訴書第四頁）。被告既不知施有雄犯擄人
    勒贖罪，又如何知悉乙○○交付之三十萬元，屬於被害人交付之贖金。且乙○○
    於警詢時是供稱，依歹徒指示，打0000000000電話與歹徒連絡，該歹
    徒騎ＢＷＬ─二五五號機車來取款（見偵查卷第十一頁反面），查該機車車主是
    林碧鳳（見偵查卷第二十四頁車籍資料），又該電話使用人亦是林碧鳳（見偵查
    卷第一三八頁，臺灣大哥大公司函），而林碧鳳係被告之妻，此有
    表足憑（見偵查卷第三十頁）。被告如知悉所收取之三十萬元係屬他人犯罪之贓
    款，何敢大膽如此。對照乙○○原先連絡之歹徒電話號碼0000000000
    ，使用人係蔡文錠，而蔡文錠業已死亡一節（見偵查卷第五頁警方專案偵查報告
    所載），益足認定被告不知該三十萬元係他人犯罪所得。再乙○○於原審供稱：
    「他要我把錢交給他，我說我要跟大陸那邊確認是否放人，才能把錢拿給他，我
    有這樣說，被告說好，等我打好電話再拿錢，因為我跟被告說一定要與大陸人確
    認是否真的放人我才要拿錢給他，我覺得被告不懂我在講什麼。」「我並沒有特
    別說這是放人的對價。」（見原審卷第八十三頁反面、第八十四頁）。則被告否
    認知悉該款是施有雄等人犯罪所得之物，非不可採，此外復查無何其他事證，足
    認被告知悉該三十萬元係屬他人犯罪之贓款而予以洗錢，即不能科被告以違反洗
    錢防制法之刑責。綜上所述，被告被訴違反銀行法第一百二十五條第一項及洗錢
    防制法第九條第二項之錢，尚屬不能證明，惟公訴人認此二罪與前述論罪之犯行
    ，有牽連犯之關係，屬裁判上一罪，故不另為無罪之諭知，併此敘明。
據上論斷，應依刑事訴訟法第三百六十九條第一項前段、第三百六十四條、第二百九
十九條第一項前段，刑法第五十六條、第二百十六條、第二百十條，判決如主文。
本案經檢察官李進誠到庭執行職務。
中     華     民     國     九十三     年     十二     月     二十九     日
                              臺灣高等法院刑事第三庭
                                  審判長法  官  張  連  財
                                        法  官  周  占  春
                                        法  官  林  明  俊
附表：
一、九十年十月二十九日十三時四十三分許，在新竹市○○街二十九號新竹市第一信
    用合作社城東分社，以「陳金和」名義，匯款新台幣一百萬元至台北市○○○路
    ○段一百四十二號華僑銀行民生分行丙○○帳戶。
二、九十年十月二十九日十四時十八分許，在新竹市○○街一百二十九號新竹市第十
    信用合作社東門分社，以「陳國棟」名義，匯款五十一萬二千零七十元至台北市
    ○○○路三段一百四十二號華僑銀行民生分行丁○○帳戶。
三、九十年十月二十九日十四時十八分許，在新竹市○○街一百二十九號新竹市第十
    信用合作社東門分社，以「陳正雄」名義，匯款五十五萬七千五百三十元至台北
    市○○○路○段一百四十二號華僑銀行民生分行丙○○帳戶。
右正本證明與原本無異。
如不服本判決，應於收受送達後十日內向本院提出上訴書狀，其未敘述上訴之理由者
並得於提起上訴後十日內向本院補提理由書（均須按他造當事人之人數附繕本）。
                                        書記官  蕭  進  忠
中　　　華　　　民　　　國　　九十三　　年　　 十二 　　月　　三十一　　日
附錄：本判決論罪科刑法條全文
刑法第二百十六條
行使第二百十條至第二百十五條之文書者，依偽造、變造文書或登載不實事項或使登
載不實事項之規定處斷。
刑法第二百一十條
偽造、變造私文書，足以生損害於公眾或他人者，處五年以下有期徒刑。
